臺灣高等法院民事判決　　　　　　　　　 94年度上字第109號
上　訴　人　甲○○
訴訟代理人　毛英富律師
被 上訴 人　乙○○
　　　　　　　　　　　　Ａ室
上列當事人間請求給付借款事件，上訴人對於中華民國93年11月
30日臺灣士林地方法院93年度訴字第1050號第一審判決，提起上
訴，本院於中華民國94年6月1日言詞辯論終結，判決如下：
    主      文
原判決關於命上訴人給付部分及訴訟費用之裁判均廢棄。
上開廢棄部分，被上訴人在第一審之訴駁回。
第一、二審訴訟費用由被上訴人負擔。
    事實及理由
一、被上訴人主張：上訴人於民國92年9月間，以興建位於桃園
    市之新診所欠缺資金週轉為由，先後向被上訴人借款共計新
    台幣（下同）300萬元，被上訴人係分別向世華銀行、台東
    企銀、台新銀行、三信銀行、富邦銀行等機構貸款，而陸續
    匯款至上訴人經營之德州牙醫診所所開銀行帳戶，嗣由上訴
    人分別簽發票載到期日為93年1月10日、同年3月10日、同年
    4月10日，面額各為50萬元、120萬元、130萬元之支票供還
    款之用，約定票期到期時陸續清償。惟第1紙支票屆期即無
    法兌現，且已為拒絕往來戶，經一再催索，均置之不理，迄
    未清償，為此，依消費借貸之法律關係，訴請上訴人給付被
    上訴人300萬元及自93年1月10日起至清償日止，按年息5％
    計算之利息云云（原審判命上訴人給付被上訴人300萬元，
    及其中50萬元部分自93年1月11日起；其中120萬元部分自93
    年3月11日起；其中130萬元部分自93年4月11日起，均至清
    償日止，按年息5％計算之利息，駁回被上訴人其餘利息部
    分之請求，被上訴人就駁回部分未上訴，業已確定）。並聲
    明：上訴駁回。
二、上訴人則以：兩造間並無消費借貸契約存在，無300萬元借
    貸合意與金錢交付事實；被上訴人所提出之系爭3紙支票均
    非上訴人本人親自或授權第三人簽發開立，上訴人無須負發
    票人之責任；況上訴人僅是德州牙醫診所之掛名負責醫師，
    上訴人受聘於該診所真正負責人林冠丞，有「德州牙醫診所
    與甲○○醫師合約書」（本院卷第17、18頁）可證，足證德
    州牙醫診所之真正實際負責人係林冠丞，上訴人僅是受林冠
    丞僱用，僅因林冠丞無牙醫師執照，不得登記為診所負責人
    ，始由受僱之上訴人掛名登記為負責人 (負責醫師)。而依
    「德州牙醫診所與甲○○醫師合約書」第21條約定「本合約
    不辦理任何貸款事項」，故林冠承不得以德州牙醫診所名義
    對外為任何貸款行為：又上訴人未曾授代理權予林冠丞或訴
    外人黃家振向被上訴人借款，且訴外人林冠丞借款時，並未
    表明係上訴人之代理人，亦無表見代理之適用，上訴人無需
    負授權人責任等語，資為抗辯。並聲明：(一)原判決不利上訴
    人部分廢棄。(二)廢棄部分，被上訴人在第一審之訴駁回。(三)
    如為不利判決，願供擔保免為假執行。
三、被上訴人主張其陸續匯款至上訴人登記為負責人經營之德州
    牙醫診所開立之銀行帳戶（如附表一、二所示），業據被上
    訴人提出台東區中小企業銀行匯款申請書、世華聯合商業銀
    行匯出匯款回條、遠東國際商業銀行存入憑條、支票存款送
    款單存根、誠泰銀行支票存款送金簿存根聯等影本為證（原
    審卷第19至29 頁），且為上訴人所不爭執，堪信為真實。
四、被上訴人主張上訴人於92年9月間，以位於桃園市之新診所
    要興建、擴建欠缺資金為由，透過被上訴人之友黃家振向伊
    借款300萬元。而伊為借款予上訴人乃分別向世華銀行、台
    東企銀、台新銀行、三信銀行、富邦銀行等金融機構貸款，
    上訴人並分別簽發票載到期日為93年1月10日、同年3月10日
    、同年4月10日，面額各為50萬元、120萬元、130萬元之支
    票（如附表三所示）供還款之用，惟第1紙支票屆期提示即
    無法兌現，並已為拒絕往來戶，經一再催索，均置之不理，
    迄未清償云云；上訴人則以伊與被上訴人素昧平生，從未見
    面，不曾向被上訴人借貸，否認兩造間有300萬元之借貸合
    意與金錢交付事實，並以前開言詞置辯。是本件應審究者為
    ：兩造間是否有借貸關係存在？上訴人對於被上訴人是否應
    負表見代理責任？茲分述如下：
  (一)按當事人主張有金錢借貸關係存在，須就其發生所須具備之
    特別要件即金錢之交付與借貸意思表示相互一致負舉證責任
    。而交付金錢之原因多端，或為買賣，或為贈與，或因其他
    之法律關係而為交付，非謂一有金錢之交付，即得推論授受
    金錢之雙方當然為消費借貸關係。若僅證明有金錢之交付，
    未證明借貸意思表示互相一致者，尚不能認有金錢借貸關係
    存在（最高法院93年台上字第19號判決參照）。
  (二)被上訴人雖已陸續匯款至上訴人登記為負責人之德州牙醫診
    所銀行帳戶（如附表一、二所示），然兩造間是否即成立借
    貸關係，依前揭說明，尚須視兩造間借貸意思表示是否互相
    一致而定。然查：
    1.被上訴人於本院陳稱伊不認識上訴人，係因上訴人之診所
      要擴建缺錢，透過訴外人黃家振向被上訴人借貸系爭款項
      ，至於系爭款項交付的方式係以現款、匯款等方式交付等
      語（本院卷第25、26頁）。證人黃家振於本院結稱：「（
      問：德州牙醫是何人託你借錢的？）因為當時我是在台東
      區企銀任職，當時德州牙醫股東林先生（即林冠丞）跟我
      接洽。上訴人甲○○本人我沒有見過。我所借到的錢有部
      分以匯款的方式，有些是用現金，德州牙醫派人來拿，這
      部分我沒有證據」等語（本院卷第27頁）。依證人黃家振
      所證，並非如被上訴人所述，由上訴人透過黃家振向被上
      訴人借貸系爭款項，被上訴人關於德州牙醫診所何人出面
      向黃家振告貸，與黃家振所證不符，尚難認上訴人係透過
      訴外人黃家振向被上訴人借貸系爭款項。
    2.又上訴人於91年6月間雙眼即已失明，有台北榮民總醫院
      之診斷證明書所載：「病患（指上訴人）於91年6月8日初
      次至本院眼科門診，當時右眼最佳矯正視力眼前30公分指
      數，左眼僅見光感，當時眼底右眼視神經萎縮，左眼玻璃
      體出血」，及殘障手冊可稽（本院卷第19、20頁）。且據
      上訴人所提出之「德州牙醫診所與甲○○醫師合約書」載
      明：「德州牙醫診所（以下簡稱甲方）特聘甲○○醫師（
      以下簡稱乙方）為德州牙醫診所負責醫生，雙方約定事項
      如左：‧‧‧二合約期間內乙方所有醫療執照、證書得合
      法登記於甲方。‧‧‧十一勞保費用及醫師年費入會一切均
      由甲方自己繳納。‧‧‧十六甲方應投保醫療意外責任險，
      保障診所內之所有員工及醫療人員。‧‧‧」等文句，而
      該合約書甲方姓名欄係由訴外人林冠丞簽印，乙方則為上
      訴人所簽印。是上訴人主張德州牙醫診所之實際負責人係
      訴外人林冠丞，伊僅是受訴外人林冠丞僱用，因訴外人林
      冠丞無牙醫師執照，不得登記為診所負責人，始由受僱之
      上訴人掛名登記為負責人乙節，應堪採信。
    3.證人梁詠薇（即遠東銀行永吉分行行員）於本院結稱：「
      （問：支票開戶約定書你是否辦理的？）對的。開戶人本
      人有到場。開戶人也有跟我談過話。看起來比他提出的證
      件年輕。（問：是否在庭的甲○○？（命指認））不是他
      到我們銀行開戶的。」等語；證人楊斯凱（即誠泰銀行臺
      北分行行員）於本院結稱：「（問：（提示本院卷，支票
      存款開戶申請暨約定書認證欄審核結果欄）是否你填寫的
      ？）是的。我有去診所看過。開戶的時候，甲○○也在場
      ；（問：是否在場的這位？（命指認））不是。（問：你
      們跟甲○○談的時候，有無發現其視力有問題？）沒有；
      （問：（提示93年偵字第7589號39頁即林冠丞正面彩色照
      片兩張）對這個人有無印象？）就是這個人來開戶的。」
      等語（本院卷第79至82頁）。且訴外人林冠丞亦於桃園地
      方法院刑事庭93年度訴字第1496號偽造有價證券案中94年
      4月28日審判期日自承：「‧‧他（即上訴人）是真的不
      知道所有的事，因為我只要跟陳醫師開口，他就會轉交給
      我，印章的部分我有告訴他說我要去辦理開業登記、健保
      及臺北國際商業銀行開戶，事實上我只有刻兩個印章就可
      以用了，包括我偽造陳醫師的名義去辦，也都是使用這兩
      個印章，‧‧」等語，有該案審判筆錄及林冠丞照片影本
      兩張附於本院卷可稽。是德州牙醫診所實際負責人係林冠
      丞，且林冠丞於另案亦坦承將上訴人之印章及身分證使用
      於雙方約定之業務範圍外，故林冠丞持有以德州牙醫診所
      名義所開之相關銀行支票帳戶、存摺，並用以維持德州牙
      醫診所之營運，堪以可認定。因此，被上訴人將款項匯入
      或存入德州牙醫診所所開立之銀行帳戶內，該銀行帳戶既
      為林冠丞所持有、運用，自難認被上訴人與上訴人間就系
      爭款項有交付及借貸之合意。
  (三)上訴人為德州牙醫診所之掛名負責人，對於被上訴人是否應
    負表見代理人之責任？
    1.按由自己之行為表示以代理權授與他人者，對於第三人應
      負授權人之責任，必須本人有表見之事實，足使第三人信
      該他人有代理權之情形存在，始足當之。又我國人民將自
      己印章交付他人，委託該他人辦理特定事項者，比比皆是
      ，倘持有印章之該他人，除受託辦理之特定事項外，其他
      以本人名義所為之任何法律行為，均須由本人負表見代理
      之授權人責任，未免過苛。又按由自己之行為表示以代理
      權授與他人者，對於第三人應負授權人之責任，固為民法
      第169條前段所明定。惟此項規定，必須本人就某種法律
      行為確有表見之事實，足使第三人就該法律行為信該他人
      有代理權之情形存在，始有其適用。倘本人就某種法律行
      為未曾有表見之事實，自無依上開定，命本人就該法律行
      為，對於第三人應負授權人責任之理（最高法院60年台上
      字第2130號、70年台上字第657號判例、70年台上字第655
      5號判決參照）。
    2.依證人梁詠薇及楊斯凱於本院結証所指，去銀行開立如附
      表三所示支票帳戶係自稱為「甲○○」之林冠丞，亦即林
      冠丞冒甲○○之名辦理銀行支票開戶手續（本院卷第121
      頁）。參諸訴外人黃嘉振93年3月17日於桃園縣調查站訊
      問時稱：「林冠丞是我信用貸款的客戶，林冠丞當初是冒
      用『德州牙醫診所』甲○○醫師的名義向台東區中小企業
      銀行冒名貸款九十萬元，…至於甲○○本人我不曾見過，
      我也不認識甲○○」、「林冠丞於九十二年六月間以『甲
      ○○』身分，經朋友介紹給我認識」等語（本院卷第115
      至117頁筆錄影本）；而林冠丞於士林地檢署93年偵字第
      7589號詐欺案93年9月7日開庭時亦供稱：「 (問：甲○○
      知你拿身分證、印章、開業執照、扣繳憑單等來申請辦汽
      車貸款與信用卡？)他不知。他不在，只有他看診時才來
      。」「 (問：你怎麼會有甲○○身分證、印章、開業執照
      ？)甲○○都放在辦公室」「我們向復華、台新、安泰、
      台東企銀、中國國際商銀假冒甲○○名義辦理汽車貸款、
      信用卡、信貸，辦信用卡是為了預借現金，買車是為了自
      己」（本院卷第118至120頁筆錄影本）。足見，上訴人係
      遭林冠丞冒用其名義對外借款，並非林冠丞以上訴人之代
      理人名義或上訴人對外表示林冠丞為其代理人或上訴人有
      表見之事實，足使第三人就該法律行為信林冠丞有代理權
      之情形存在。
    3.綜上，被上訴人及黃家振二人於借貸時均未曾與上訴人謀
      面，自無從由上訴人自己之行為表示有任何代理權授與林
      冠丞之事實，且訴外人林冠丞借款時，自稱姓名為甲○○
      ，並未表明係上訴人之代理人，故無表見代理之適用。
五、綜上所述，被上訴人既不能證明兩造間有消費借貸之合意，
    且上訴人亦無表見代理之適用，被上訴人請求上訴人給付借
    款，並非有據。原審所為上訴人敗訴之判決，即有未洽。上
    訴論旨指摘原判決命上訴人給付部分不當，求予廢棄改判，
    為有理由，應由本院廢棄原審命上訴人給付部分之判決，改
    判如主文第二項所示。
六、本件事證已臻明確，兩造其餘主張及陳述與判決結果不生影
    響，無逐一審酌之必要，附此敘明
七、據上論結，本件上訴為有理由，依民事訴訟法第450條、第
    78條，判決如主文。
中　　華　　民　　國　　94　　年　　6　　月　　15　　日
                  民事第8庭審判長法  官 李瓊蔭
                                 法  官 陳邦豪
                                 法  官 游明仁
正本係照原本作成。
如不服本判決，應於送達後20日內向本院提出上訴書狀，其未表
明上訴理由者，應於提出上訴後20日內向本院補提理由書狀（均
須按他造當事人之人數附繕本）上訴時應提出委任律師或具有律
師資格之人之委任狀；委任有律師資格者，另應附具律師資格證
書及釋明委任人與受任人有民事訴訟法第466條之一第一項但書
或第二項（詳附註）所定關係之釋明文書影本。
中　　華　　民　　國　　94　　年　　6 　　月　　17　　日
　　　　　　　　　　　　　　　　　書記官 于  誠
附註：
民事訴訟法第四百六十六條之一（第一項、第二項）：
對於第二審判決上訴，上訴人應委任律師為訴訟代理人。但上訴
人或其他法定代理人具有律師資格者，不在此限。
上訴人之配偶、三親等內之血親、二親等內之姻親，或上訴人為
法人、中央或地方機關時，其所屬專任人員具有律師資格並經法
院認為適當者，亦得為第三審訴訟代理人。
